【裁判字號】    88,上更(一),139
【裁判日期】    890118
【裁判案由】    貪污治罪條例
【裁判全文】
臺灣高等法院刑事判決                        八十八年度上更(一)字第一三九號
    上  訴  人
    即  被  告  丙○○
    選任辯護人  徐士斌
右上訴人，因貪污治罪條例案件，不服臺灣基隆地方法院八十五年度訴字第五一七號
，中華民國八十六年八月三十日第一審判決（起訴案號：臺灣基隆地方法院檢察署八
十五年偵字第三六四八號）提起上訴，判決後經最高法院發回更審，本院判決如左：
    主  文
原判決撤銷。
丙○○連續依據法令從事公務之人員，對於非主管或監督之事務，利用身分圖利，處
有期徒刑年陸月；褫奪公權貳年。
犯罪所得之新台幣肆拾伍萬元應予追繳沒收，如無法追繳時，以其財產抵償之。
       事   實
一、丙○○係基隆市警察局第四分局大武崙派出所警員，自民國八十三年九月間起奉
    派擔任基隆市中崙里警察勤務區（以下簡稱警勤區）警員（俗稱管區警員），為
    依據法令從事公務之人員。而連營有限公司（以下簡稱連營公司）在中崙里內設
    有一合法棄土場，警勤區警員對於合法棄土場雖無取締及管理之權責。惟因該棄
    土場經常有運土車出入，對周遭環境、交通均有某種程度之影響及妨礙，連營公
    司之董事長戊○○、總經理乙○○鑑於倘有民眾攔車抗爭、鬧場等群眾聚集事件
    之治安事項，均有賴警勤區警員出面處理，警勤區警員對該事務具有影響力。丙○○到職後，戊○○、乙○○（均經檢察官另為不起訴處分）乃主動自八十三年
    十月間起，（除八十四年一月份未送，及八十四年九月初（當月五日以前）一次
    送八十四年七、八月份之九萬元之支票外）按月以贈送面額新台幣（下同）四萬
    五千元之支票與中崙里警勤區警員丙○○。丙○○對於連營公司設在中崙里內之
    前開合法棄土場，雖無取締及管理之權責，惟如有民眾攔車抗爭、鬧場等群眾聚
    集事件之治安事項，其係警勤區警員身分，對該事務具有影響力，竟基於對於非
    主管或監督之事務，利用身分圖得自己私人不法之利益之概括犯意，自八十三年
    十月間起至八十四年六月間止，除八十四年一月份未收受外，按月收受連營公司
    （代表人戊○○）所簽發以基隆市第二信用合作社七堵分社為付款人（帳號ＯＯ
    八Ｏ七－一）之面額四萬五千元支票，並於八十四年九月初（當月五日以前）一
    次收受八十四年七、八月份之九萬元之支票，先後九次收受連營公司所交付之面
    額總計四十五萬元之支票。收受之支票，其中一張四萬五千元之支票由丙○○之
    基隆市第一信用合作社大武崙分社0000000000號帳戶於八十三年十月
    十三日以支票轉帳兌得四萬五千元，其餘由不知情之丙○○之妻陳詠青之基隆郵
    局0000000帳號郵政存簿儲金帳戶於八十三年十一月九日兌現四萬五千元
    、八十四年二月二十八日兌現四萬五千元、八十四年三月三十一日兌現四萬五千
    元、八十四年五月二十三日兌現四萬五千元，由陳詠青之彰化商業銀行四一Ｚ0
    0000000000帳號活期儲蓄存款帳戶於八十四年四月十日兌現四萬五千
    元（以八十三年十二月二十一日期支票轉存）、八十四年四月十四日兌現四萬五
    千元（以八十三年四月十五日期支票轉存）、八十四年六月二十二日兌現四萬五
    千元（以八十四年六月二十三日期支票轉存）、八十四年九月五日兌現九萬元（
    以八十四年九月六日期支票轉存），丙○○圖得自己私人之不法利益總計四十五
    萬元。
二、案經基隆市警察局移送臺灣基隆地方法院檢察署檢察官偵查起訴。
      理  由
一、訊據上訴人即被告丙○○坦承其係基隆市警察局第四分局大武崙派出所警員，自
    八十三年九月間起奉派擔任中崙里管區警員，及自八十三年十月間起至八十四年
    九月間止，收受連營公司所交付面額總計四十五萬元之支票並已兌現之事實，惟
    否認有何圖利之犯行，辯稱：八十三年九月間，伊至連營公司與總經理乙○○泡
    茶聊天，有一綽號二撇之王先生（被告原辯稱係黃先生，嗣改辯稱係王先生之誤
    ，其人為甲○○）來找乙○○談購買棄土單之事，因棄土場現場負責人楊先生開
    給黃先生之價格太低，乙○○表示價格有誤，應予提高，否則無法出售，王先生
    即要求乙○○賠償損失，雙方為賠償金額討價還價，氣氛不佳，因伊也認識王先
    生，於是居間協調，最後談妥賠償四十五萬元，但王先生要求一次付清，乙○○
    則表示分期付清，雙方沒有交集，伊就先離開，黃先生亦隨後走出，伊向王先生
    表示連營公司一定沒問題，會賠償你，王先生仍堅持要一次付清，翌日，王先生
    問伊問得怎麼樣，伊打電話給乙○○告以王先生表示只要一次付清，賠償四十萬
    元即可，但乙○○表示無法一次報四十萬元之帳，伊就掛斷電話，王先生即質問
    ，你不是說沒有問題，伊就跟王先生說要他二、三天後再來找伊，伊再幫他想辦
    法，之後，伊心想如能拿出這筆錢，則先幫乙○○代墊，否則再找乙○○商談如
    何解決，因本身有十三萬元，再向伊岳母借二十七萬元，籌足四十萬元交給王先
    生，十月間，乙○○到派出所來找伊，伊向乙○○說伊已替連營公司代墊四十萬
    元與王先生，乙○○即表示會分期還伊，並再給五萬元，以做為利息之用，然後
    就按月或二個月分期清償，因此伊所收受連營公司之四十五萬元，係代連營公司
    支付之墊款及利息，並非以管區警員身分圖得不法之利益云云。其辯護人為則被
    告辯護以：
（一）、證人戊○○於法務部調查局臺北市調查處（以下簡稱調查處）證稱：「本公
        司因經營棄土場，每日載土車川流不息，給地方帶來道路損壞、塵土飛揚、
        噪音等公害，所以每月編列二十萬元之里民回饋金予中崙里作為建設基金，
        另編列精神慰藉金二十萬五千元，其中十六萬元作為棄土場下方附近六戶居
        民意外保險費及妨害正當作息及衛生之慰問金，另四萬五千元付給大武崙派
        出所處理民眾攔車抗爭、民眾鬧場之治安維持加菜金」；「這些款項是乙○○、負責經手，原則上按月付現，有時公司較沒收入，則不一定會送，是本
        公司主動自願給付」等語。（見八十四年度偵字第八七八八號卷第一一頁）
        。惟查證人戊○○上開供詞縱令屬實，但其供稱其公司是按月付現，而被告
        所收受則係支票，且證人戊○○所稱該款項付給大武崙派出所處理民眾攔車
        抗爭、民眾鬧場之治安維持加菜金，應是付給派出所全體員警加菜用，豈有
        以支票給付被告一人之理？由此可見，證人戊○○於調查處所供每月四萬五
        千元付給大武崙派出所云云，與該公司簽發支票交付被告之款項，係屬不同
        之兩件事，不可混為一談，上開供詞，不足資為被告犯罪之證據。
（二）、證人乙○○於調查處證稱：「（本公司）自八十三年十二月至八十四年屬大
        武崙派出所，基於回饋及企求心安之心理，自願致送四萬五千元（每月）予
        該所，是送給管區和總務，．．我曾親送二、三次，另工地員工阿狗「送過
        二、三次」、「派出所每月給四萬五千元，不是自始至終都給，中間有給，
        有未給」等語。（見八十四年度偵字第八七八０號卷一一頁）。惟查證人乙○○上開供詞縱令屬實，但其供稱係致送大武崙派出所，應是由派出所全體
        共享，豈可由被告一人獨得，又既是按月給付四萬五千元，豈有簽發支票九
        萬元予被告之理？可見其在調查處所供派出所每月給四萬五千元云云，與該
        公司簽發支票給付被告之款項，是不同之兩件事，不可混為一談，上開供詞
        自不得資為被告犯罪之證據甚明。
（三）、又連營公司之支票支出存入帳簿記載：「八十三年十二月十四日受款人姓名
        ：派  金額：四萬五千元」、「八十四年二月十八日受款人姓名：派  金額
        ：四萬五千元」、「八十四年三月二十三日受款人姓名：派  金額：四萬五
        千元」、「八十四年四月十二日受款人姓名：大武崙派  金額：四萬五千元
        」、「八十四年五月十八日受款人姓名：派  金額：四萬五千元」、「八十
        四年六月二十日受款人姓名：大派  金額：四萬五千元」、「八十四年八月
        三十日受款人姓名：派  金額：九萬元」（見上開偵字八七八０號卷五一至
        五八頁），另現金帳簿記載：「八十四年七月三十一日傳票號碼十八｜七四
        七、八月份（大武派）借方：九萬元」（見同上偵查卷四八頁）。縱令上開
        帳簿屬實，但其受款人姓名均載為「派」、「大武崙派」、「大派」或「大
        武派」，可見係支付大武崙派出所，並非支付被告個人，其所載日期，與扣
        案之被告所開立之基隆市第一信用合作社大武崙分社號００六三九０號存摺
        ，及被告之妻陳詠青所開立之基隆郵局第0000000號郵政儲金簿、彰
        化銀行第二六七四００帳號活期存款存摺之所載支票日期不同，又帳簿所記
        載者共計七筆總金額為三十一萬五千元與該公司交付被告之支票十張，合計
        四十五萬元不相符。若此可見連營公司之帳簿記載付給大武崙派出所之票款
        ，與支付給被告之支票係屬不同之兩件事。上開帳簿亦不得資為被告犯罪之
        證據。
（四）、況查連營公司既屬合法之棄土場，其所屬轄區派出所主管呂鈞輝於警訊中供
        承：「伊是派出所主管，戊○○、乙○○在轄區內有合法棄土場，在伊到任
        前即營業中，因是合法棄土場，警察無權干涉，二人是前管區警員莊世昌介
        紹認識，曾到過派出所，而派出所並未接受棄土場招待吃飯或年節禮物，亦
        末接受邀宴，派出所管區或總務並未收受公關費，該合法棄土場本身無砂石
        車，進場車非該公司所有，他們是收單記費，如進場車子不超載，對棄土場
        有幫助，他們反而樂意派出所開單告發，貨車若超載，滲漏廢土，未蓋帆布
        均有告發，約有一、二百件，有分局一組」等語（見警卷附件四）。再者，
        大武崙派出所代理主管及兼任總務之警員、、、等人，亦分別於警訊中證稱
        彼等於擔任代理主管或兼任總務期間，大武崙派出所從未接受棄土場之保護
        費、加菜金、公關費、年節禮品及任何賄款或接受喝花酒等招待等語在卷可
        稽。由此可見，證人戊○○、乙○○於調查處之上開供詞，及上開帳簿之記
        載，顯與事實不符，不足採信。
（五）、查證人乙○○於八十四年十二月二十七日在警訊時供稱：「八十三年十月伊
        公司遭人滋事，要求四十萬元和解，適逢丙○○到工地查察，而以私人名義
        向施某借款，施某表示願借，而使即以每月四萬五千元攤還，期間為八十三
        年十一月至八十四年八月。是因公司部分股東反對支付該款項，使為求息事
        寧人，先行支付，並以每月支付大武崙派出所加菜金，因公司合夥經營計劃
        書有提及本項預算，實際上不需動用，而其他股東對該項預算無異議，故以
        該名義支付。伊公司帳冊所記「大派」係因董事長太太在公司任會計，為請
        款方便，故以招待大武崙派出所名義報帳，實際上並未招待員警喝花酒」（
        見警卷附件十一）。亦足見該帳簿所載與事實不符，而被告所收之支票，係
        連營公司攤還被告代為墊付之款項，並非賄款甚明。
（六）、被告於八十四年十二月二十九日在警訊供述：八十三年十月中旬，伊至棄土
        場，碰到乙○○，丘某告稱急需四十萬元，間伊有無該款項，被告之本身無
        該筆款項，不過可代籌措，過二天再答覆，過二天後丘某至派出所，因伊籌
        得款項，後來自八十三年十一月起丘某按月攤還四萬五千元至八十四年八月
        含利息共四十五萬元。伊有將情形告知當時之未婚妻陳詠青，伊未婚妻後來
        向其母借得款項而交給伊等語（見警卷附件十二），顯見被告於警訊即否認
        四十五萬元係賄款，而係代墊借款，此與上開證人乙○○否認係賄款，係所
        墊借款相符。
（七）、證人陳詠青於八十五年八月十一日警訊中證稱：伊係於八十五年五月十三日
        與丙○○結婚，伊不識戊○○、乙○○二人，伊之彰銀活儲帳戶內及郵局帳
        戶內之支票存款是丙○○交付伊入帳，並有領出，由施某還伊母親，是丙○○曾向伊母親借錢，八十三年九月有向伊母親借二十七萬元，事後陸續還錢
        ，伊本身是會計，平時常跑銀行，故由伊存提提比較方便，使有對母親說陸
        續還錢，丙○○是住伊家，伊下班將錢提回給丙○○，且丙○○之存摺是放
        其家理，故由伊存提較便，至八十四年九月全部還清給伊母親等語（見警卷
        附件三十）。另證人陳林錦雲於八十五年八月十二日警訊供稱：伊之女婿丙○○有向伊借過一次錢，借了二十七萬元，是伊女兒向伊開口的，有說要作
        生意，丙○○已還清，是八十四年九月還清的，丙○○有給三萬元利息，雜
        貨店每天有金錢進出，伊不習慣將錢放銀行，故每天累積盈餘，自己保管，
        且每天送貨場須現金，故錢放在家裡（見警卷附件三十一）。又被告於八十
        五年八月二日於警訊供述；伊有原有準備與朋友投資餐廳，但後來沒開，因
        怕借不到錢，故編理由向岳母借錢，伊確有向岳母借錢，每月還二、三萬元
        不定，還了一年已付清，最後有給岳母三萬元利息，伊岳母亦知伊未開餐廳
        ，伊係於八十三年九月分二次提九萬元及五萬元再加上岳母之二十七萬元交
        給黃先生（見警卷附件三十二）。由上開證人陳詠青、陳林錦雲之證詞並參
        以被告之供述，可證明被告向其岳母借二十七萬元，再加上其自己在一信之
        存款中提領十三萬元，湊足四十萬元，而交付予黃先生，與證人乙○○於八
        十四年十二月二十七日警訊證詞相符，洵屬可採。
（八）、證人乙○○於八十五年二月一日警訊所述：「其實黑道到棄土場，表面上不
        是恐嚇，是以較便宜價錢來買棄土單，平時公司每張棄土單是八百元，黑道
        硬要以六百元一張購買，伊認不妥，不符成本，一方面不想與黑道往來，一
        方面他們的支票常不能兌現，故表明不接此生意，可是他們表示以六百元預
        算標工程，如果我們不同意，他們將遭受損失，他們很不高興，口氣很不好
        ，我們看他們非善類，才表明願賠償工程損失，避免不必要之糾紛，他們約
        四人於八十四年十月中旬，到棄土場，表示損失四十萬元，我們不得已答應
        給四十萬元，是伊一人單獨與對方談的，並以現金給付，伊要求寬限幾天，
        對方有答應。約二天後他們四人來，伊以現金交付，因不想得罪他們，沒有
        報案，合夥計劃雖有每個月四萬五千元之預算給派出所，但沒有執行，曾向
        管區暗示過，但對方不接受，伊與丙○○交情不錯，當時為了黑道份子賠償
        四十萬元，曾向丙○○借四十萬元，每月連本帶利四萬五千元分期攤還」等
        語。被告與乙○○二人交情不錯，並偶至連營公司找乙○○泡茶聊天，八十
        三年十月間，黑道到棄土場，主要目的是欲以較便宜價錢買棄土單而已，並
        未施用強暴、脅迫方法，尚未構成刑法上恐嚇取財罪，乙○○不願意得罪黑
        道，避免不必要糾紛，乙○○願意補貼彼等損失四十萬元，乙○○亦不願報
        案，被告當時雖然在場，基於與乙○○間之交情良好，被告亦了解連營公司
        不願與黑道爭執之立場，所以扮演居中協調角色，息事寧人，協助連營公司
        解決當時困境，被告對該事件之處置，並無失職，亦無違背事理甚明。
（九）、連營公司遭黑道索賠，惟其經營計劃書既有記載致贈大武崙派出所加菜金，
        而實際並未動支，大武崙派出所亦末接受該筆款，公司為請款方便，則在帳
        冊中記載大派四萬五千元，其他股東對該項預算地無異議，故公司負責人未
        經全體股東同意私自支付黑道金錢，恐為股東反對，而以股東曾同意支出項
        目記載，以免滋生枝節，為事理之常甚明。至於證人甲○○於鈞院前審到庭
        證稱：「伊曾找過阿輝談棄土單之事，但到場發現價錢不同，而伊已與別人
        簽好約，損失約一百萬元，乃找乙○○談，談判結果乙○○願賠償四十五萬
        元，然表示要分期給付，被告在場而出面打圓場，第二天伊去找被告表示不
        要利息，只拿四十萬元即可，被告後來拿四十萬元給伊表示已與乙○○談妥
        等語」在卷可稽。
（十）、原判決理由認為：「被告身為中崙里警勤區員警，依警察法及警察勤務條例
        之規定，戶口查察、治安調查、維持公共秩序、保護社會安全、防止一切危
        害及協助偵查犯罪等業務民眾聚集抗爭、鬧場之舉，被告依法即有排解：維
        持，甚或依法協助偵查有無違反集會遊行法觸犯刑事法律之職責，竟對於主
        管之事務、直接圖私人之不法利益，而按月收受連營公司四萬五千元。核係
        犯修正前即行為時之戡亂時期貪污治罪條例第六條第一項第四款之主管事務
        直接圖利罪。」云云。惟按最高法院三十一上字第三０四號判例：「懲治貪
        污治罪條例第三條第一項第二款（舊法，即行為時之貪污治罪條例第六條第
        一項第四款）所謂主管事務，係指依法令於職務上對於該事務有主持或執行
        之權責者而言。」經查原審法院向基隆市警察局函詢有關基隆市警察局各派
出所管區警員對於所在地之棄土場有無取締或其他法律賦與權責等情，據基
        隆市警察局八十六年六月六日基警行字第三五八二三號函復稱：「合法棄土
        場之取締及管理，各派出所勤區警員並無權責。另非法棄土場或廢棄物之取
        締，派出所勤區警員對違反廢棄物清理法協助告發，告發單日後，陳報分局
        函主管機關環保局卓處。」等語在卷可稽（見原審卷第三十三頁）。而本件
        連營公司在中崙里內設有一合法棄土場，亦為原判決所認定之事實（見原判
        決事實欄記載），依上開基隆市警察局函所載，被告對於連營公司在其管區
        內所設置之合法棄土場，並無取締及管理權責，至為明顯。至於原判決依警
        察法及警察勤務條例之規定，被告雖負有警勤區戶口名查察、治安調查、維
        持公共秩序、保護社會安全、防止一切危害及協助偵查犯罪等業務，但連營
        公司係合法棄土場，該公司之董事長戊○○、總經理乙○○並無任何違法犯
        罪之情事，則被告自無對主管之事務，直接圖得私人之不法利益之可言。至
        於倘有民眾聚集抗爭、鬧場之舉，被告依法有排解、維持、甚或依法協助偵
        查有無違反集會遊行法或其他觸犯刑事法律之職責，但被告並無對違法民眾
        收受賄賂或縱放違法民眾，直接圖私人之不法利益之犯行，且被告更無按月
        收受連營公司交付之四萬五千元，而縱放違法民眾，直接圖私人之不法利益
        之理。是被告縱有按月收受連營公司交付四萬五千元之事實，被告亦無該當
        於行為時貪污治罪條例第六條第一項第四款之對於主管之事務，直接圖私人
        之不法利益罪之餘地。
（十一）、被告所稱綽號「二撇」之黃先生，事後經被告查明其真實姓名係甲○○。
        而證人甲○○即是當初被告所稱綽號「二撇」之黃先生，亦是與棄土場現場
        負責人丁○○，洽談購買棄土單之事及與連營公司總經理乙○○洽談賠償損
        失事宜之人，業經證人甲○○、丁○○、乙○○到庭證述屬實在卷（見八十
        八年六月十一日、同年九月二十九日訊問筆錄）可稽。
二、經查：
（一）、被告確有收受連營公司所交付之前開支票並由前述帳戶提示兌現之事實，為
        被告所承認，證人即連營公司董事長戊○○、總經理乙○○於本院本審調查
        時供明。而被告先後九次收受連營公司所交付之面額總計四十五萬元之支票
        。收受之支票，其中一張四萬五千元由被告之基隆市第一信用合作社大武崙
        分社0000000000號帳戶於八十三年十月十三日以支票轉帳兌得四
        萬五千元（見基隆市警察局刑事案件偵查卷宗），其餘由不知情之丙○○之
        妻陳詠青之基隆郵局0000000帳號郵政存簿儲金帳戶於八十三年十一
        月九日兌現四萬五千元、八十四年二月二十八日兌現四萬五千元、八十四年
        三月三十一日兌現四萬五千元、八十四年五月二十三日兌現四萬五千元，由
        陳詠青之彰化商業銀行四一Ｚ00000000000帳號活期儲蓄存款帳
        戶於八十四年四月十日兌現四萬五千元（以八十三年十二月二十一日期支票
        轉存）、八十四年四月十四日兌現四萬五千元（以八十三年四月十五日期支
        票轉存）、八十四年六月二十二日兌現四萬五千元（以八十四年六月二十三
        日期支票轉存）、八十四年九月五日兌現九萬元（以八十四年九月六日期支
        票轉存），有上開存摺影本附於基隆市警察局刑事案件偵查卷宗可稽。且經
        本院向兌領之基隆第一信用合作社、基隆郵局、彰化商業銀行基隆分行函查
        結果，支票發票人係基隆第二信用合作社七堵分社０八七－一帳號有基隆第
        一信用合作社八十八年十一月二十九日基一信字第八六六號函、基隆郵局八
        十八年十二月八日00000000－00三號函、彰化商業銀行基隆分行
        八十八年十一月二十三日彰基字第二一一九號函在卷可稽，被告確有收受前
        揭支票已甚明確。
（二）、復參衡扣案之連營公司帳冊，其中一本帳冊節本上分別有「八十三年十二月
        十四日受款人姓名：派４５０００」、「八十四年二月十八日受款人姓名：
        派４５０００」、「八十四年三月二十三日受款人姓名：派４５０００」、
        「八十四年四月十二日受款人姓名：大武崙派４５０００」、「八十四年五
        月十八日受款人姓名：派４５０００」、「八十四年六月二十日受款人姓名
        ：大派４５０００」、「八十四年八月三十一日受款人姓名：派９００００
        」等字（見臺灣士林地方法院檢察署八十四年度偵字第八七八Ｏ號偵查卷第
        五十一至五十八頁），而（不同種類之）另一帳冊節本亦有「八十四年八月
        三十一日摘要：７、８月份（大武派）借方：９００００」等字（見臺灣士
        林地方法院檢察署八十四年度偵字第八七八Ｏ號偵查卷第四十八頁），觀諸
        前開記載僅係扣案之連營公司帳冊內容之一小部分，帳冊內尚有連營公司日
        常業務、應酬、交際、公關開銷等記載，大筆、小筆開銷均詳以記載，內容
        可謂鉅細靡遺，根據帳冊內容之記載，連營公司之公關、交際費用涉及數家
        公家機關，並非僅針對大武崙派出所，且未記載收款人之姓名，亦非針對被
        告而為，且證人即連營公司會計即戊○○之妻楊秀雯於原審審理時證稱：扣
        案之帳冊節本均係我根據總經理（指乙○○）所簽之支出傳票上註明之事由
        及金額填載等語（見原審卷第五三頁），因此扣案之該帳冊顯然係翔實記載
        連營公司平日公司營運之支出狀況及交際公關費用。按法院依自由心證為證
        據判斷時，不得違背經驗法則，並應受論理法則之支配；所謂經驗法則，係
        指吾人基於日常生活經驗所得之定則，並非個人主觀上之推測，如證據本身
        依此定則觀察，尚非無疑竇時，即難遽採為判決之基礎。又商業帳簿乃從事
        商業之人員依業務習慣所製作日常商務往來之紀錄，通常頗具正確性及可信
        性，如由製作人到庭確認該紀錄確為其所製作，並說明該紀錄之意旨，非不
        得作為證據。則本件上開連營公司帳冊內容之真實性，自得採為認定被告犯
        罪之證據。被告先後九次收受連營公司所交付之面額四十五萬元之支票。原
        審將前開存摺提示被告，被告自陳其內之四萬五千元或九萬元均係連營公司
        交付之款項（見原審卷第五二頁），核前開存摺票據兌現之日期（或票載之
        日期）與連營公司前開帳冊所載之支出日期大致相符，因此被告於八十三年
        十月、十一月、十二月、八十四年二月、三月、四月、五月、六月、七月、
        八月確有收受連營公司之四萬五千元，且其中八十四年七月、八月份係於八
        十四年九月份一次收受之情亦明，被告之辯護人以證人戊○○、乙○○於調
        查處證述按月給付四萬五千元給大崙派出所，帳冊亦如此記載，稱與連營公
        司交付給被告之前揭支票為不同之兩件事云云，自非可採。至於連營公司棄
        土埸雖為合法棄土場，惟戊○○、乙○○係因管區警員對治安事項有影響力
        ，為加深交情乃主動交付前揭支票，曾任職大崙派出所警察人員楊冬進、林
        振邦、黃調欽、吳志峰、高志仁於警局否認有收受款項或不法利益；其他警
        察人員李秋貝、林靖川、徐金水、簡金富、呂鈞輝、黃慕莒於警局否認連營
        公司帳冊記載之真實性，惟係為圖自清，尚不足為被告有利之認定。況亦不
        能以帳冊中有部分之記載，未能證明為真實，即否定與本案有關記載，且查
        與事實相符部分之記載之真實性。
（三）、至於交付前揭支票予被告之原因，據證人即連營公司董事長戊○○、總經理
        乙○○於調查處調查時、檢察官偵查中證述如次：證人戊○○於調查處調查
        時證稱：「四萬五千元付給大武崙派出所做為該所員警處理民眾攔車抗爭、
        民眾鬧場之治安維持加菜金」、「這些款項是乙○○負責經手，原則上按月
        付現，有時公司較沒有收入，則不一定會送‧‧‧是本公司主動自願給付的
        」等語（見臺灣士林地方法院檢察署八十四年度偵字第八七八八號偵查卷第
        十一頁反面第二至八行），於偵查時，檢察官問調查站所言是否實在，筆錄
        是否看過？答以「實在，筆錄有看過」等語（見前開偵查卷第五十二頁反面
        第二至三行）。證人乙○○於八十四年九月二十七日調查處調查時證稱：「
        大武崙派出所是所在地警方，有維護治安需要」、「（提示帳冊經檢視後答
        ）派（管區）、大（派）、大（管）、派（大）皆指大武崙派出所及該所管
        區」、「自八十三年十二月至八十四年六月間曾按月致送四萬五千元與大武
        崙派出所」等語，於檢察官偵查中結證稱：「派出所每個月有給四萬五千元
        ，不是自始至終都給，中間有給」等語，（見臺灣士林地方法院檢察署八十
        四年度偵字第八七八Ｏ號偵查卷第九頁反面倒數第三行、第十一頁第一至二
        行、同頁反面第一至二行、第三十四頁反面倒數第二至三行），於八十四年
        十月六日調查站偵訊時，初雖改稱：這些錢係大武崙派出所員警代墊我酒店
        應酬費用，事後我歸還他們的，並不是按月支付與大武崙派出所的行規云云
        ，嗣仍證稱：我八十四年九月二十七日供述係實在的，前述我另設說法，實
        係因顧慮到該派出所平時對我們棄土場之安全維護、照顧，故想替他們掩飾
        ，故我會改口說詞，實情是我們公司會每月或由我本人或交付阿猴、阿狗等
        支票轉交與派出所」等語，檢察官問調查站所言是否實在？答以「實在，我
        都有看過」等語（見臺灣士林地方法院檢察署八十四年度偵字第八七八Ｏ號
        偵查卷第四十四頁第八至九行、第一Ｏ七頁倒數第一至二行），惟於偵查時
        仍證稱：「（你們公司是否每月拿四萬五千元給大武崙派出所警員？）是，
        我們是固定每月給四萬五千元，從八十三年十二月到八十四年六月」，「（
        給錢目的？）只希望加深交情，若有麻煩，能幫我們處理」等語（見臺灣士
        林地方法院檢察署八十四年度偵字第八七八Ｏ號偵查卷第一一五頁反面倒數
        第一至三行、第一一六頁數第一至四行）。證人戊○○、乙○○於調查站及
        偵查時所供有交付前揭支票之情形，大致相符，且被告與證人戊○○、乙○○間互無任何仇恨怨，被告於案發前尚經常前往連營公司與總經理乙○○閒
        話家常，此亦據被告供明在卷。顯見彼此交情非惡，甚且倘如被告所辯被告
        係替連營公司排解糾紛並代墊款項，衡情證人戊○○、乙○○感激被告之恩
        德惟恐不及，豈有恩將仇報，設詞誣陷被告之理。經查原審法院向基隆市警
        察局函詢有關基隆市警察局各派出所管區警員對於所在地之棄土場有無取締
        或其他法律賦與權責等情，據基隆市警察局八十六年六月六日基警行字第三
        五八二三號函復稱：「合法棄土場之取締及管理，各派出所勤區警員並無權
        責。另非法棄土場或廢棄物之取締，派出所勤區警員對違反廢棄物清理法協
        助告發，告發單日後，陳報分局函主管機關環保局卓處。」等語，有該函附
        於原審卷第第三十三頁可稽。被告辯解對於合法棄土場雖無取締及管理之權
        責，非被告主管或監督之事務，雖屬可採。惟證人即連營公司董事長戊○○
        、總經理乙○○於調查站及偵查時所證為加深交情，倘棄土場有民眾攔車抗
        爭、鬧場等群眾聚集事件之治安事項，有麻煩管區警員會加以幫忙，而主動
        送上開支票等語，顯屬實情。
（四）、證人戊○○、乙○○嗣雖曾於八十五年二月一日在警局偵訊時證述：其等係
        因四位黑道份子至連營公司棄土場要求以每張六百元之代價購買棄土單，嗣
        經談判結果由連營公司賠償四十五萬元，因乙○○表明無法一次給付，願開
        支票分十次給付，該等黑道份子不信任，在場之被告主動表示願代轉送支票
        ，而後先代墊該四十萬元，再由連營公司交給被告十張支票，面額共四十五
        萬元，已與被告所稱由其居間協調而成立和解等情（該次訪談筆錄附於基隆
        市警察局刑事案件偵查卷宗內），與被告所稱借款，已不盡相符；況被告係
        警員，黑道份子豈竟如此明目張膽，被告又如此之失職，任由黑道份子在其
        面前向警勤區內之連營公司勒索要求低價購買棄土單，不予制止，更居中協
        調並籌款代墊黑道份子藉詞索賠之款項，顯非合於事理。又該四十五萬元既
        係黑道藉詞向連營公司索賠，則支出即情非得已，衡情當不難取得公司股東
        之諒解，且因交際關係交付管區派出所，則非屬正當，何以連營公司不將黑
        道藉詞索賠之事由明載於帳簿以資取信於股東，而須假借因交際贈送警察派
        出所供其分配予所屬警員以為報銷，亦與經驗法則有違，殊難採信。況查被
        告於八十四年十二月二十九日接受偵訊時供稱：八十三年十月中旬，我至棄
        土場工地查察時，碰到乙○○，乙○○告稱急需四十萬元，問我有無該筆款
        項，我告稱我本身並無該筆款項，不過可代為籌措，過兩天再答覆消息，兩
        天後，乙○○到派出所找我，因我已籌到該筆款項，即答應借貸，隔天即將
        錢借給乙○○，乙○○告稱錢會儘快還我等語（該次訪談筆錄附於基隆市警
        察局刑事案件偵查卷宗內）。證人乙○○於原審證稱：八十三年九月間，有
        一綽號二撇之黃先生來連營公司找我談購買棄土單的事，因棄土單之價格有
        誤，我表示價格要提高，否則無法出售，黃先生即要求我賠償損失，雙方為
        賠償金額討價還價，最後談妥賠償四十五萬元，但黃先生要求一次付現，我
        則表示要分十期付清，由被告轉交與黃先生，黃先生不置可否，之後再也沒
        有碰過這個人，後來被告在一週內有打電話給我說對方仍要求一次付清，我
        也沒有答應，仍堅持按十期由被告轉交，後來我在十月中旬拿支票 (按係指
        第一期支票）給被告時，被告才告知已代公司先墊四十萬元與黃先生，所以
        以後即按月交付被告四萬五千元云云（見原審卷第二二頁）。被告於原審則
        辯稱：乙○○於十月間份有至派出所找我，告訴我公司仍決定分期給黃先生
        ，我告訴乙○○已幫公司代墊四十萬元，乙○○說會分期還給我，然後按月
        或二月一次付款給我云云。而證人乙○○於本院本審調查時證稱：（問：連
        營公司從八十三年十月至八十四年九月，一共交給丙○○四十五萬元，是否
        該錢為他們幫你們處理民眾抗爭之加菜金？）不是，是他幫我代墊的款項，
        因他那天在我那邊聊天，有個客戶來我這邊買棄土單，他開六百元，我們賣
        八百元，故不同意，我們是基隆市唯一合法的棄土場，他到棄土場與楊先生
        講六百元之價錢，他看起來不像作生意的人，我想打發他走，丙○○說他認
        識這個人，他想打圓場，那個人想要我賠償，我們想打發他走，協調降到四
        十幾萬元，我們覺得那個人想要買六百元，他再賣七百元，想賺一百元，不
        像真正要與我們作生意的人。他綽號「二撇」，約四十五歲左右，不知名字
        ，後來聽說他姓黃，後來問丙○○，說是叫「甲○○」。（問：四十五萬元
        是怎麼算出來的？）沒有怎麼算，他本來說九十萬元，他當初說要買二千張
        ，算差價，即為四十五萬元。（問：後來有無讓他進廢土？）他後來就沒來
        了，我不知道他是包那裏的廢土，我們是不過問的。（以上見本院八十八年
        四月十三日訊問筆錄）。（問：連營公司帳簿上記載給派出所四萬五千元？
        ）我從未見過，是楊秀雯自作帳；（問：八十四年九月二十七日臺北市調查
        處筆錄實在否？）不確實，原以為是黑道份子，後發現他們是作生意的，未
        受黑道恐嚇；（問：八十三年九月間丙○○至連營公司找你？）由於現場談
        買賣棄土單，由於談的氣氛不好為賠償金額討價還價，丙○○居中協調，且
        代墊四十萬元。（以上見本院八十八年九月二十九日訊問筆錄）。證人戊○○於本院本審調查時證稱：（問：你們公司與「二撇」的糾紛經過如何？）
        業務是丘總負責，他有跟我提過，跟他接洽的人是工地的楊先生，楊先生是
        我二舅，他亂報價，後來我請丘總處理，聽說我二舅答應他每車六百元，但
        他的數量是未達減價之數量，故未減價，我們沒有答應，只有口頭約定，我
        不知道後來「二撇」將土運到那裏去，二撇我沒見過。（問：他是否在場之
        甲○○？一百多萬之損失如何造成？）是，他當時說是基隆地區之廢土，我
        們不給他進，不知他運到何處去，他說他以六百元之預算標了一個工程，現
        在要八百元，故造成他的損失。未買棄土單，我們不過問棄土來源。（以上
        見本院八十八年六月十一日訊問筆錄）。（問：八十四年九月二十九日臺北
        市調查處筆錄實在否？）大武崙派出所搜查時人在國外，因調查站給我看乙○○之筆錄，說我和乙○○所言不同，就會收押禁見，我才未全部說實話，
        我在基隆地院講的才是全部是實在。（問：在警訊稱黑道至連營公司以每張
        六百元買棄土單，談判後連營公司賠四十五萬元？）不是黑道，他們也是作
  生意的，因所開價錢與總經理有差距，我居中協調；（問：為何帳簿顯示送
        錢給警員？）我太太任公司會計，他作內帳，我為應酬之交際費為怕太太向
        朋友詢問，才以警員之名義記載，他才不會追究。（以上見本院八十八年九
        月二十九日訊問筆錄）。惟查倘被告所辯為真實，連營公司既未同意一次支
        付四十萬元，則資力有限之被告豈有可能在未經連營公司許可且需向他人借
        貸之情形下，籌借款項，先代連營公司償還四十萬元，此已違常情。復觀諸
        連營公司之前開帳冊內容，經常有交際費一、二十餘萬元之記載，其中諸如
        中泰賓館十八萬三千六百六十元、十八萬三千六百六十元、紅玫瑰十三萬八
        千一百二十元、十一萬七千六百元、十二萬一千六百五十元、杏花閣三萬零
        五百元、七萬二千五百元、富爺餐廳二萬六千五百元、拿督餐廳八萬八千元
        、宏都餐廳六萬六千元、紅鶴餐廳六萬二千五百元等等，而證人即連營公司
        會計楊秀雯於原審審理時亦證稱：前開交際費用僅係一筆，而非數筆之總合
        等語，顯見連營公司在交際、公關費用之支出，可謂一擲千金，對於區區之
        四十萬元，豈有需要分十期給付之必要。足見證人戊○○、乙○○嗣後之證
        詞係附和被告之詞，被告所辯，無非事後卸責之詞，均不足採信。證人陳詠
        青係被告之未婚妻，證人陳林錦雲係陳詠青之母，其等證述與被告間之借貸
        情形，證人甲○○、丁○○於本院本審調查時證述：甲○○係綽號「二撇」
        之黃先生，有購買棄土單及與乙○○洽談賠償之事云云，均不足以認定連營
        公司交付被告之前揭支票係償還欠款，而為被告有利之認定。
（五）、綜上所述，被告於前揭期間，為自己圖得連營公司交付之支票計四十五萬元
        之不法利益之事實甚明。被告具有管區警員身分，依一般人之通常觀念，可
        認對該棄土場治安維護之對於非主管或監督之該項事務具有影響力，至被告
        實際上對該事務是否確有影響力，並非所問（如對該事務具有決定權或審查
        權，則為其主管或監督之事務）；又就圖私人之不法利益言之，縱係連營公
        司主動給予，被告未加拒絕而收受者，亦足當之。本件事證已臻明確，被告
        犯行，洵堪認定。
三、被告係基隆市警察局第四分局大武崙派出所警員，自八十三年九月間起奉派擔任
    中崙里警勤區管區警員，為依據法令從事公務之人員。按被告行為時之貪污治罪
    條例第六條第一項第五款所謂「對於非主管或監督之事務，利用職權機會或身分
    圖利」，僅須行為人之職權或身分，依一般人之通常觀念，可認對該非主管或監
    督之事務有影響力即可，至行為之職權或身分，實際上對該事務是否確有影響力
    ，並非所問（如對該事務具有決定權或審查權，則為其主管或監督之事務）；又
    就圖私人之不法利益言之，行為人主動爭取者固不待言，縱他人主動給予，行為
    人未加拒絕而收受者，亦足當之。連營公司遇有民眾攔車抗爭、鬧場等群眾聚集
    事件之治安事項，均有賴警勤區警員出面處理，被告具有管區警員身分，對於轄
    區內連營公司之治安事項，依一般人之通常觀念，可認對於該非主管或監督之事
    務有影響力，連營公司主動給予前揭支票，被告未加拒絕而收受，圖自己利人之
    不法利益，係對於非主管或監督之事務，利用身分圖利。被告行為後，貪污治罪
    條例已於八十五年十月二十三日修正，其修正後該條例第六條第一項第五款規定
    為「對於非主管或監督之事物，利用職務機會或身分圖私人不法之利益者」，其
    法定刑，與修正前即八十一年七月十七日修正之戡亂時期貪污治罪條例第六條第
    一項第五款「對於非主管或監督之事物，利用職務機會或身分圖利」比較，以修
    正前即行為時之規定，對被告較為有利，依刑法第二條第一項但書規定，應適用
    行為時即八十一年七月十七日修正之貪污治罪條例。核被告所為，係犯行為時即
    修正前貪污治罪條例第六條第一項第五款之對於非主管或監督事務，利用身分圖
    利罪。公訴人依貪污治罪條例第六條第一項第四款罪名起訴，起訴法條容有未洽
    ，爰予變更。被告先後九次犯行為，時間緊接，犯罪構成要件相同，顯係基於概
    括之犯意而為，應依連續犯之規定論以一罪，並加重其刑。第念被告初為中崙里
    警勤區警員，連營公司主動送前揭支票，而不予拒收，乃觸犯有期徒刑五年以上
    之重典，其係初犯，綜觀犯罪之情狀不無可憫恕之處，爰依刑法第五十九條減輕
    其刑。
四、原審據以論罪科刑，固非無見。惟查（一）原判決認定被告所為係犯修正前貪污
    治罪條例第六條第一項第四款之主管事務直接圖利罪；然應係犯同條例第六條第
    一項第五款對於非主管或監督之事務，利用身分圖利罪，適用法律已有未合。
    （二）原判決事實欄誤載被告共計收受四十五萬五千元，惟實係四十五萬元。（
    三）原判決未明確認定連營公司所交付予被告者係票據，均有未洽。被告上訴意
    旨否認犯罪，固無理由，惟原判決既有可議，應由本院予以撤銷改判。爰審酌被
    告係初犯，無不良素行、犯罪動機、手段、所得之財物數額及犯罪後態度等一切
    情狀，量處如主文第二項所示之刑，並依法宣告褫奪公權二年。被告犯本罪所得
    之財物四十五萬元（原係支票，惟已均兌得現款），應予追繳沒收，如無法追繳
    時，應以其財產抵償之。
據上論斷，應依刑事訴訟法第三百六十九條第一項前段、第三百六十四條、第二百九
十九條第一項前段，第三百條，行為時即修正前貪污治罪條例第六條第一項第五款、
第九條第一項、第二項、第十六條，刑法第二條第一項但書、第十一條前段、第五十
六條、第五十九條、第三十七條第二項，判決如主文。
本案經檢察官郭文東到庭執行職務。
中      華      民      國    八十九    年      一      月     十八     日
                            臺灣高等法院刑事第三庭
                                審判長法  官  張  連  財
                                      法  官  張  傳  栗
                                      法  官  李  英  勇
右正本證明與原本無異。
如不服本判決應於收受送達後十日內向本院提出上訴書狀，其未敘述上訴之理由者並
得於提起上訴後十日內向本院補提理由書（均須按他造當事人之人數附繕本）。
                                      書記官  謝  順  益
中    華    民    國    八十九    年       一         月      二十四    日
附錄本案論罪科刑法條全文：
修正前貪污治罪條例第六條第一項第五款：
有左列行為之一者，處五年以上有期徒刑，得併科新臺幣一百萬元以下罰金：
五、對於非主管或監督之事務，利用職權機會或身分圖利者。


司法院資訊處製作；財團法人民間司法改革基金會備份。
